【裁判字號】    99,上,79
【裁判日期】    990609
【裁判案由】    清償借款
【裁判全文】
臺灣高等法院臺中分院民事判決            99年度上字第79號
上  訴  人  國泰人壽保險股份有限公司
法定代理人  甲○○
訴訟代理人  吳光陸律師
            廖瑞鍠律師
複 代 理人  戊○○
被  上訴人  丁○○
            乙○○
共      同
訴訟代理人  丙○○
上列當事人間請求損害賠償事件，上訴人對於民國99年 1月19日
臺灣台中地方法院98年度訴字第2200號第一審判決提起上訴，本
院於民國99年5月26日言詞辯論終結，判決如下：
    主  文
原判決廢棄。
被上訴人應連帶給付上訴人新台幣壹佰柒拾貳萬柒仟陸佰零柒元
，及其中新台幣壹佰貳拾參萬伍仟捌佰參拾柒元自民國九十二年
九月四日起至清償日止，按年息百分之九．０二五計算之利息，
暨自民國九十二年九月四日起至清償日止，按上開利率百分之二
十計付之違約金。
第一、二審訴訟費用由被上訴人負擔。
本判決所命給付，於上訴人以新台幣伍拾柒萬陸仟元為被上訴人
供擔保後，得假執行。但被上訴人如於假執行程序執行標的物拍
定或變賣前以新臺幣壹佰柒拾貳萬柒仟陸佰零柒元，為上訴人預
供擔保，得免為假執行。
    事實及理由
壹、聲明部分：
一、上訴人方面：(一)原判決廢棄。(二)被上訴人應連帶給付上訴人
    新台幣（下同）1,727,607元，及其中1,235,837元自民國（
    下同）92年9月4日起至清償日止，按年息9.025%計算之利息
    ，暨自92年9月4日起至清償日止，按上開利率 20%計付之違
    約金。(三)上訴人願供擔保，請准宣告假執行。
二、被上訴人方面：(一)上訴駁回。(二)如受不利判決，願供擔保請
    准宣告免為假執行。
貳、陳述及理由部分：
一、上訴人主張：
(一)、1.緣被上訴人丁○○邀同連帶保證人即被上訴人乙○○於79
    年10月9日向上訴人借款143萬元，借款期限至99年10月 9日
    ，借款利息自借款日起按年息12.75%計付利息，並同意依上
    訴人於每年3月及9月所訂新利率計付利息，還款方式以每滿
    一個月為一期，自借款日起分 240期，每期攤還部分本金及
    按借款餘款計算之利息，如有一期未如期履行時，即喪失期
    限利益及分期攤還之權利，全部借款視為到期，應即一次清
    償全部債務。惟被上訴人自85年12月 9日起即未依約給付，
    經上訴人屢次催告均置之不理，嗣經上訴人聲請拍賣抵押物
    ，並於92年9月3日拍定後分配案款，尚不足 1,727,607元，
    迄今仍未清償，請被上訴人應連帶給付上訴人 1,727,607元
    ，及其中1,235,837元自92年9月4日起至清償日止按年息9.0
    25% 計算之利息，暨自92年9月4日起至清償日止按上開利率
    20%計付之違約金。
  2.對被上訴人答辯之陳述：
  (1)上訴人並沒有接受被上訴人委託辦理貸款移轉事宜，也沒有
    過失。約定書第17條應該是委任人委託該公司從事擔保物實
    際上移轉處分時，該公司也同意此受任關係時，才有適用。
  (2)訴外人鍾佑芳向上訴人申請將借款人由丁○○變更為鍾佑芳
    ，上訴人審核後並未核准。
(二)、在本院補充陳述：
  1.本件申請債務人變更者係訴外人鍾佑芳（按即鍾玉英，現改
    名為鍾佑芳，下稱鍾佑芳），並非被上訴人丁○○，是上訴
    人於不同意債務人變更為鍾佑芳時，程序上僅須通知申請人
    鍾佑芳即可，並無通知非申請人即被上訴人丁○○之義務。
    原審判決以上訴人職員林光輝在上訴人不同意債務人變更時
    未通知被上訴人丁○○為由，認上訴人未盡受任人之注意義
    務，應對被上訴人負過失損害賠償責任，自有違誤。
  2.約定書第17條雖有約定：「立約人對於擔保物處分委任貴公
    司為全權代理人，本契約同時為授權之證明，在債務之本息
    及各項費用全部清償以前，立約人絕不撤銷委任。」等語，
    惟該條所稱之「擔保物之處分」，係指「擔保物之出售」，
    並不包含申請辦理債務人變更在內。另約定書第17條係指在
    債務人逾期繳息或債務屆期未清償時，立約人同意債權人可
    代理債務人對擔保物為處分，如果債務人繳息正常，債權人
    自無權對擔保物作處分，
  3.退萬步言，若認上訴人應對被上訴人負擔損害賠償責任（實
    際上上訴人並無須對被上訴人負損害賠償責任），惟依被上
    訴人丁○○陳述可知，其於82年間即將系爭房地移轉所有權
    登記予鍾佑芳，並與鍾佑芳約定由鍾佑芳承受系爭貸款，惟
    被上訴人丁○○對於鍾佑芳有無將債務人名義變更為其名義
    ，竟長期不聞不問，亦未向上訴人洽詢，自有重大過失（按
    ：上訴人並無過失），原審未依民法第 217條規定減輕或免
    除上訴人之賠償金額，逕以被上訴人尚積欠上訴人之款項全
    數予以抵銷，有違法令。
二、被上訴人則以：
(一)、1.被上訴人丁○○於79年間，係以坐落台中市○區○○段64
    -50地號之土地及其上同段 4237、4238建號建物（門牌號碼
    為台中市○區○○路 1段58之3號3樓之11、12）（下稱系爭
    房地）設定抵押，向上訴人借款。嗣於82年 8月27日，被上
    訴人丁○○欲將系爭房地出售予訴外人鍾佑芳，雙方約定貸
    款由鍾佑芳承受，被上訴人因而與鍾佑芳一同前往上訴人公
    司，委託上訴人公司代為處理所有權及債務人變更相關事宜
    ，並由上訴人公司之林光輝負責受理，林光輝並介紹代書張
    燕玲辦理本件過戶事宜。本件系爭房地所有權移轉予鍾佑芳
    後，貸款均由鍾佑芳負責償還，迄今已逾16年之久，被上訴
    人實不知上訴人為何還要請求被上訴人返還借款。
  2.被上訴人係依上訴人之要求而簽立約定書，並委託被上訴人
    公司辦理貸款移轉事宜，本件係因被上訴人公司員工林光輝
    之過失，致未將債務人變更為鍾佑芳，且未將不能通過審核
    之結果通知被上訴人，致被上訴人仍為本件貸款之債務人，
    受有積欠借款之損害，被上訴人自得主張以得對上訴人請求
    損害賠償之債權抵銷等語。
(二)、在本院補充陳述：被上訴人已將辦理過戶、變更債務人之所
    有資料交予林光輝處理，並將過戶及辦理變更登記之費用交
    付代書，委託其全權辦理，之後被上訴人就返回日本居住，
    上訴人若不同意債務人變更，理應通知被上訴人，本件事發
    至今將近20年，上訴人均未向被上訴人進行催繳，被上訴人
    自無過失可言。
三、上訴人主張被上訴人丁○○於79年10月 9日邀同被上訴人乙
    ○○為連帶保證人向上訴人借款，並以系爭房地為擔保，為
    上訴人設定抵押權，惟被上訴人自85年12月 9日起即未依約
    給付本息，經上訴人聲請拍賣抵押物，於92年9月3日拍定受
    分配案款後，尚不足 1,727,607元，被上訴人迄未清償之事
    實，業據上訴人提出擔保放款借據、約定書、原審民事執行
    處92年執字第 20693號強制執行金額計算書分配表及繳息紀
    錄查詢表等件影本各1份在原審卷足憑（見原審卷第37-41頁
    ），堪信為真實。再查，被上訴人抗辯系爭房地已於82年 8
    月27日出售予鍾佑芳，亦據被上訴人提出土地登記申請書、
    土地建築改良物買賣所有權移轉契約書及公證書等件影本各
    1 份附在原審卷為證（見原審卷第7-22頁），並經原審調閱
    台中地院82年度公字第 20243號公證卷宗影印附卷屬實，亦
    堪信為真實。
四、至於上訴人主張被上訴人積欠其上開貸款借款未清償，依借
    貸關係請求被上訴人清償借款等語，則為被上訴人否認，並
    以前詞抗辯，是本件爭點為：(一)上訴人主張被上訴人丁○○
    積欠其貸款債務 1,727,607元，被上訴人乙○○為連帶保證
    人，應連帶返還其上開借款，是否有理由？(二)被上訴人抗辯
    依約定書約定，委託上訴人公司代為處理本件債務人變更事
    項，由上訴人公司員工林光輝負責受理，並介紹辦理過戶手
    續之代書張燕玲辦理本件過戶手續，因林光輝之過失未將申
    請債務人變更並未通過上訴人審核之結果通知被上訴人，致
    被上訴人仍被列為債務人，而受有積欠借款之損害，上訴人
    自應負過失賠償責任，被上訴人得以上訴人應負之過失賠償
    金額與上訴人請求返還之借款金額主張抵銷，是否有理由？
    (三)上訴人主張若其應負過失之損害賠償責任，被上訴人亦應
    依民法第217條規定與過失相抵責任，是否有理由？
(一)、上訴人依據消費借貸及連帶保證之法律關係，得請求被上訴
    人連帶給付借款：
  1.按消費借貸者，謂當事人一方移轉金錢或其他代替物之所有
    權於他方，而約定他方以種類、品質、數量相同之物返還之
    契約，民法第474條第1項定有明文；又稱保證者，謂當事人
    約定，一方於他方之債務人不履行債務時，由其代負履行責
    任之契約，同法第 739條亦有明文；另保證債務之所謂連帶
    ，係指保證人與主債務人負同一債務，對於債權人各負全部
    給付之責任者而言，此就民法第272條第1項規定連帶債務之
    文義參照觀之甚明（最高法院45年台上字第1426號判例可資
    參照）；而連帶債務之債權人，依同法第273條第1項規定，
    得對於債務人中之一人或數人或其全體，同時或先後請求全
    部或一部之給付。
  2.經查，被上訴人丁○○向上訴人借款，雖其將系爭房地出售
    予訴外人鍾佑芳時，並與鍾佑芳約定本件貸款債務由鍾佑芳
    承擔，惟依民法第 301條規定，上開承擔非經債權人即上訴
    人承認，對於上訴人不生效力。本件鍾佑芳雖曾向上訴人聲
    請變更債務人，但未獲上訴人核准一節，業經證人林光輝在
    原審證稱：「他們說已有買賣，所以要到公司作權利變更，
    當時我在櫃台作受理工作，權利內容是由買方提出申請，將
    債務人作變更之手續即將借款人改成鍾玉英，買方跟我在櫃
    台填寫一些借款申請書，個人資料卡等戶籍資料，由買方跟
    我作一些辦理動作，我們就將資料送至臺北公司審核，後來
    審核結果沒有通過要補正，因為新的借款人經濟能力不好，
    公司需要有人保證，買方稱他有同居人要當保證人，後來同
    居人沒有來，結果我去找買受人，後來同居人資料放著，我
    填寫完再拿回去，後來就沒有將資料補過來，後來買受人就
    繼續繳利息，所以契約就一直延續下去，後來我就找不到鍾
    玉英及他的同居人」等語（見原審卷第60頁反面），證人鍾
    佑芳在原審證稱：「總價是 280萬元，我付被告（按指被上
    訴人，下同）丁○○140萬元，剩餘140萬元是貸款，由我承
    受」、「（法官問：上次有請林輝作證，他稱當時買賣雙方
    有到國泰人壽公司找他，由你申請轉貸，由你填寫申請資料
    ，送到總公司辦理，但是總公司沒有通過，需要保證人，當
    時你稱要找同居人當保證人，但後來同居人沒有去辦理，是
    否有這件事情？）是的，是有這件事情，但是我找不到保證
    人，因為當時我尚未結婚，只有男朋友，可是國泰人壽也不
    接受，因為他名下亦沒有財產」等語（見原審卷第71頁正反
    面），足認被上訴人丁○○與鍾佑芳間債務承擔之約定，並
    未經上訴人同意，對上訴人自不生效力。按依被上訴人簽署
    之擔保放款借據所載：「．．三借款利息：按年息12.75%計
    付利息，並同意依貴公司於每年三月及九月所訂利率計付利
    息並自．．．以一個月為一期每滿一個月攤還部份本金及按
    借款餘額計算之利息還款方式．．，如有一期未按時償付本
    息時即喪失分期攤還之權利，全部借款視為到期。」等語，
    有擔保放款借據影本1份在原審98年度司促字第32487號案卷
    為佐。再查，系爭借款因借款人未依約清償，已如前述，本
    件借款自應視已為全部到期，被上訴人丁○○應負全部清償
    之責任，再被上訴人乙○○為本件借款之連帶保證人，自應
    與被上訴人丁○○連帶負清償責任，是上訴人依消費借貸、
    連帶保證之法律關係，請求被上訴人連帶給付1,727,607 元
    ，及其中1,235,837 元自92年9月4日起至清償日止，按年息
    9.025%計算之利息，暨自92年9月4日起至清償日止，按上開
    利率20%計付之違約金，自屬有據，應予准許。
(二)、被上訴人抗辯依約定書約定，委託上訴人公司代為處理本件
    債務人變更事項，由上訴人公司員工林光輝負責受理，並介
    紹辦理過戶手續之代書張燕玲，因林光輝之過失未將債務人
    變更申請並未通過審核之結果通知被上訴人，致被上訴人仍
    被列為債務人，而受有積欠借款之損害，上訴人自應負過失
    賠償責任，被上訴人得以上訴人應負之過失賠償金額與上訴
    人請求返還之借款金額主張抵銷等語。經查，按上訴人主張
    上訴人受其委託處理變更債務人事宜，兩造間有委任關係存
    在，係以其提出之約定書第17條、第26條為授權依據（見原
    審卷第38頁）。惟查，上開約定書第17條係約定：「立約人
    對於擔保物之處分委任貴公司為全權代理人，本契約同時為
    授權之證明，在債務之本息及各項費用全部清償以前，立約
    人絕不撤銷委任。」等語，第26條係約定：「處分擔保物所
    得價金，抵償本借款及其他應負擔之款項外，如有餘額應即
    交還立約人，…」等語（見原審卷第38頁），上開約定內容
    係關於由借款人委託上訴人公司處分擔保物，且於債務本息
    及各項費用全部清償前絕不撤銷委託，及若處分擔保物後尚
    有餘額時應交還債務人等情，並無任何關於被上訴人得委託
    上訴人處理變更債務人、或上訴人得受託處理債務人變更事
    宜等字樣，自不足以據該約定書第17條、第26條約定，為被
    上訴人有委託上訴人處理變更債務人事宜之依據。另參以證
    人林光輝在原審經訊問以有無將上訴人公司不同意變更債務
    人事宜通知被上訴人時，證稱：「當時我是在櫃台，如果有
    未繳款，應該由公司催收人員處理，我只是作受理的工作，
    我沒有通知被告（按指被上訴人，下同）的義務，我只有作
    權利變更的手續而已」、「（法官問：被告說當時是委託你
    處理過戶及轉貸事情，有何意見？）只有到櫃台而已，當時
    買方直接來櫃台填寫資料辦理，我只是依規定受理，但是並
    沒有接受被告委託」等語（見原審卷第60頁反面、第61頁）
    ，難據以認定林光輝或上訴人公司有受被上訴人委託代為處
    理變更債務人為鍾佑芳之事宜。再證人即鍾佑芳在原審雖證
    稱是林光輝介紹代書張燕玲辦理本件買賣過戶手續等語（見
    原審卷第71頁），惟承辦本件買賣過戶手續之代書張燕玲則
    在原審證稱其與上訴人於82、83年間有合作關係，但並未正
    式簽約，本件伊不記得是誰介紹，是因為伊經常跑上訴人公
    司，所以有案子就轉給伊辦理等語（見原審卷第71頁），是
    縱認本件係由林光輝介紹代書張燕玲予被上訴人及鍾佑芳辦
    理本件房地過戶事宜，亦為上訴人公司為方便及服務客戶之
    故，不得據以推斷林光輝或上訴人有接受被上訴人之委任為
    其辦理變更債務人事宜。此外，被上訴人復未舉證證明其有
    委託林光輝或上訴人公司為其辦理債務人變更事宜，自難僅
    因林光輝係上訴人公司受理被上訴人申請變更債務人業務之
    承辦人員，即謂林光輝或上訴人有受被上訴人委任辦理債務
    人變更事宜。況本件變更申請人係買方即鍾佑芳一節，亦據
    證人林光輝、代書張燕玲、鍾佑芳在原審證稱在卷（見原審
    卷第60頁反面、第70頁反面、第71頁正反面），是本件債務
    人變更申請無論核准與否，應受通知者為申請人鍾佑芳，並
    非被上訴人，至為明顯。本件被上訴人既未能證明其有委託
    林光輝或上訴人公司辦理債務人變更及於未核准變更債務人
    時應通知被上訴人，揆諸前開說明，林光輝或上訴人即無通
    知被上訴人之義務，被上訴人自應主動向上訴人或鍾佑芳查
    詢是否已變更債務人為鍾佑芳，是被上訴人主張被上訴人主
    張林光輝、上訴人公司受其委託為其辦理債務人變更事宜，
    未於上訴人公司審核不通過時通知被上訴人，致其仍被列為
    債務人，受有積欠債務之損害，上訴人自有過失，應對被上
    訴人負損害賠償責任，並以上訴人應負之損害賠償金額，與
    被上訴人應返還之借款金額，主張抵銷等語，自無可採。至
    於被上訴人因債務人名義未變更，致仍被列為債務人，並積
    欠上訴人借款一節，是否與買受人鍾佑芳未辦理債務人名義
    變更有關，鍾佑芳應給付之買賣價金是否已全額給付完畢，
    被上訴人丁○○是否得向其催討買賣價金等情，核屬被上訴
    人丁○○與鍾佑芳間買賣價金是否已全額支付範疇，應由被
    上訴人丁○○另行主張之。
(三)、本件上訴人請求被上訴人連帶清償借款，既有理由，被上訴
    人抗辯上訴人有過失，應對其負損害賠償責任，並主張以上
    訴人應負之損害賠償金額與其應返還之借款抵銷，並無理由
    ，已如前述，是本件自無再就上訴人主張被上訴人應負與有
    過失責任部分，予以論述，併予明。
五、綜上所述，本件上訴人主張被上訴人丁○○積欠其上開借款
    尚未清償，被上訴人乙○○為連帶保證人，應連帶返還上開
    借款。被上訴人主張以上訴人應負之損害賠償金額與其應返
    還之上開金額抵銷，並不可採，已如前述。從而，上訴人依
    消費借貸、連帶保證之法律關係，請求被上訴人連帶給付1,
    727,607元，及其中1,235,837元自92年9月4日起至清償日止
    按年息9.025%計算之利息，暨自92年9月4日起至清償日止按
    上開利率 20%計付之違約金，為有理由，應予准許。原審未
    查，遽為上訴人敗訴判決，尚有未當，上訴論旨指摘原判決
    不當，求予廢棄改判，為有理由，應由本院予以廢棄改判如
    主文第二項所示。並依兩造陳明，分別酌定相當供擔保金額
    ，為准免假執行之宣告。
六、本件事證已臻明確，兩造其餘攻擊防禦方法及舉證，經審核
    後認對判決結果不生影響，爰不予一一論列，併予明。
據上論結，本件上訴為有理由，依民事訴訟法第450條、第463條
、第78條、第390條第2項、第392條，判決如主文。
中    華    民    國    99    年    6     月    9     日
                民事第六庭    審判長法  官  袁再興
                                    法  官  盧江陽
                                    法  官  陳賢慧
以上正本係照原本作成。
如對本判決上訴，須於收受判決送達後20日內向本院提出上訴書
狀，其未表明上訴理由者，應於提出上訴後20日內向本院提出上
訴理由書（須按他造人數附具繕本）。
上訴時應提出委任律師為訴訟代理人之委任狀。具有民事訴訟法
第466條之1第1項但書或第2項之情形為訴訟代理人者，另應附具
律師及格證書及釋明委任人與受任人有該條項所定關係之釋明文
書影本。
                                    書記官  吳麗琴
中    華    民    國    99    年    6     月    9     日
                                                      Ｖ

司法院資訊處製作；財團法人民間司法改革基金會備份。
